【裁判字號】    98,簡上,248
【裁判日期】    980715
【裁判案由】    消費性契約
【裁判全文】
臺灣臺北地方法院民事判決             98年度簡上字第248號
上  訴  人  乙○○
被上訴人    合作金庫商業銀行股份有限公司
法定代理人  丁○○
被上訴人    合作金庫商業銀行股份有限公司士林分行
法定代理人  丙○○
共      同
訴訟代理人  甲○○
上列當事人間請求消費性契約事件，上訴人對於中華民國九十八
年二月二十日臺灣臺北地方法院臺北簡易庭97年度北簡字第
28278號第一審判決提起上訴，本院於九十八年六月二十四日言
詞辯論終結，判決如下：
    主      文
上訴駁回。
第二審訴訟費用由上訴人負擔。
    事實及理由
一、上訴人起訴主張：
  (一)上訴人以訴外人劉建華、陳哲民、蕭福造、林松兔（以下簡
    稱劉建華等4人）為連帶保證人，於民國77年6月7日與被上
    訴人訂立消費貸款契約（下稱系爭契約），向被上訴人借款
    新臺幣（下同）150萬元，期間自77年6月7日起至82年6月7
    日止。上訴人於系爭契約中擔任借款人，與劉建華等4人之
    內部關係為每人借款30萬元。嗣被上訴人於上開系爭契約成
    立後，於77年6月8日，與上訴人就其所有位於臺北市○○區
    ○○段1小段301地號之土地及及116建號門牌號碼為臺北市
    木柵區○○路134巷12弄1號之房屋（下稱系爭房地），成立
    最高限額80萬元之抵押權設定契約，同日，與劉建華另成立
    最高限額100萬元之抵押權設定契約，可見被上訴人同意上
    訴人對於上開150萬元之借款債務，僅負擔80/180之清償責
    任，其餘100/180之清償責任由訴外人劉建華負擔。是被上
    訴人於本院78年執正字第63號強制執行程序中，陳報其對上
    訴人之借款債權為1,512,345元，該債權之80/180為672,153
    元（計算式：1,512,345元X80/180=672,153元，元以下4捨5
    入），方屬於上訴人應償還予被上訴人之債務，另100/180
    為840,192元（計算式：1,512, 345元-672,153=840,192元
    ），屬於訴外人劉建華應償還予被上訴人之債務。是被上訴
    人於本院78年執正字第63號強制執行程序中，以第三順位抵
    押權人之身份受償80萬元，顯然已超過上訴人應償672,153
    元之數額，依強制執行法第74條之規定，被上訴人自應將超
    過額127,847元（計算式：800,000元-672,153元=127,847
    元）交還上訴人。且本件執行後，上訴人拍賣款尚有1,017,
    202元，訂於78年12月1日分配，並未繼續計算利息，被上訴
    人主張尚有712,345元債權，並無依據，亦違反銀行法第32
    條每人核貸上限60萬元之規定，借據僅以上訴人之名借款，
    未列其他實質借款人，顯違反民法第71條、第72條及第148
    條之規定。況上訴人與劉建華各以不動產擔保債權，為共同
    抵押，依據民法第875條規定，共同抵押不得適用連帶債務
    ，債務各按限定之分擔額度比例計算等情。
  (二)系爭150萬元之借款債務，上訴人僅負清償672,153元之責任
    ，餘款840,192元為訴外人劉建華應負清償之責，是訴外人
    劉建華於79年7月19日向被上訴人償還809,279元，應屬償還
    自己對被上訴人之借款債務，並非代上訴人清償債務，被上
    訴人竟於訴外人劉建華清償完畢後，核發代償借款證明書及
    債權讓與契約書予訴外人劉建華，記載訴外人劉建華乃為債
    務人乙○○代為清償，並將被上訴人對上訴人之債權全部讓
    與受讓人劉建華之旨，顯與事實不符，被上訴人應負回復原
    狀之責。且被上訴人與劉建華訂立之不動產抵押權設定契約
    ，劉建華為債務人，如被上訴人讓與本件債權給劉建華，等
    於免除劉建華抵押權設定登記之債務，該免除行為應由被上
    訴人自行負責，故該債權讓與契約，對上訴人自始無效，依
    民法第113條規定，被上訴人應負回復原狀之責。
二、被上訴人除援引原審判決外，另抗辯以：
  (一)訴外人劉建華為本件借款之連帶保證人，提供不動產設定抵
    押為物之擔保，就債務代上訴人清償時，依據民法第311條
    第1項前段、第2項及第312條規定，被上訴人不得拒絕，且
    劉建華在代償後，於清償限度內，繼受被上訴人對上訴人之
    權利，被上訴人因此核發代償借款證明書及債權讓與契約書
    ，並無不當，自毋庸負民法第113條回復原狀責任。
  (二)銀行法第32條之規定，係銀行針對利害關係人無擔保授信之
    限制，上訴人並非銀行之利害關係人，故本案並非受該法條
    之規範。
  (三)上訴人與劉建華提供之不動產，皆為本案150萬元債權之擔
    保，被上訴人不以先行使抵押權為必要，仍得要求主債務人
    即上訴人為全額清償，上訴人認應依抵押權之比例主張其債
    務分擔額為80/180，顯有誤解。
  (四)78年3月23日執行上訴人抵押房屋，被上訴人設定第3順位最
    高限額抵押權80萬元，於78年4月17日向法院聲明實行抵押
    權，並陳報本案債權為1,512,346元，獲分配80萬元，利息
    、違約金均算至78年8月1日，致本案尚有712,346元未受償
    ，並無餘額交付上訴人。
三、本件經原審判決上訴人全部敗訴，上訴人聲明不服，提起上
    訴，並聲明：(一)原判決廢棄。(二)被上訴人應給付上訴人127,
    847元及自78年8月2日起至清償日止，按年息5%計算之利息
    。(三)被上訴人應負核發「債權讓與契約書」及「代償債務證
    明書」之法律行為回復原狀之責。被上訴人則聲明：駁回上
    訴。
四、兩造不爭執之事項：
  (一)上訴人以訴外人劉建華、陳哲民、蕭福造、林松兔為連帶保
    證人，於77年6月7日與被上訴人訂立系爭契約，借款金額為
    150萬元，借款期間自77年6月7日起至82年6月7日止，約定
    分60期按月本息平均攤還，被上訴人並依約將借款金額150
    萬元撥入上訴人設於被上訴人第0000000000000號帳戶內，
    上訴人隨即提領。
  (二)於77年6月8日，上訴人就其所有系爭房地與被上訴人成立第
    3順位最高限額80萬元之抵押權設定契約；同日，被上訴人
    與劉建華就其所有之不動產另成立最高限額100萬元之抵押
    權設定契約。
  (三)上訴人所有門牌號碼臺北市○○區○○路134巷12弄1號之房
    地，因其他債權人向本院聲請強制執行，本院以78年執正字
    第63號受理強制執行程序，被上訴人於程序中陳報對上訴人
    之債權總額為1,512,345元（本金1,394,648元，利息及違約
    金117,697元，利息算至79年8月1日止），執行所得金額為
    3,076,000元，被上訴人獲分配第3順位抵押權80萬元（計算
    沖抵利息及違約金117,697元、本金682,303元）。
  (四)訴外人劉建華基於系爭借款債務之連帶保證人身份，於79年
    7月19日向被上訴人申請代位清償上訴人所欠被上訴人之債
    務，經被上訴人收取809,279元後同意代位清償，並核發給
    訴外人劉建華代償借款證明書及債權讓與契約書。
五、得心證之理由：
  (一)按稱消費借貸者，謂當事人一方移轉金錢或其他代替物之所
    有權於他方，而約定他方以種類、品質、數量相同之物返還
    之契約，民法第474條第1項定有明文。經查，依上訴人所提
    出之系爭150萬元借款之借據所載，上訴人為系爭150萬元借
    款債務之借款人，其餘劉建華等4人僅為該借款債務之連帶
    保證人，此借據業經上訴人及劉建華等4人簽名及用印屬實
    ，復無何違反強行規定、悖於公序良俗或權利濫用之情事，
    自屬有效，顯見上訴人與劉建華等4人同意對外成立之關係
    為上訴人擔任系爭150萬元之借款人，為主債務人，而劉建
    華等4人為借款債務之連帶保證人，為擔保債務人，故基於
    消費借貸之法律關係而言，上訴人既為借款之主債務人，對
    被上訴人自負有返還全部借款之義務甚明。
  (二)又按稱普通抵押權者，謂債權人對於債務人或第三人不移轉
    占有而供其債權擔保之不動產，得就該不動產賣得價金優先
    受償之權，民法第860條定有明文。又抵押權之性質既係從
    屬於債權而存在，則債權人於主債務人不能清償時，自得就
    抵押物拍賣而受清償。至提供抵押物作債權之擔保者，究為
    債務人本人抑為第三人，均可不問；債權之附有擔保者，債
    權人固得就擔保物行使權利，然並非其義務。故債權人如要
    求現款清償，債務人即不得以應先就擔保物行使權利為抗辯
    ，最高法院19年上字第746號及46年台上字第1098號分別著
    有判例足參。由是可知，抵押權之設定，屬於擔保物權，從
    屬於所擔保之主債權而存在，抵押人不以主債務人為限，亦
    可以由第三人提供不動產設定抵押權以供擔保，且債權人可
    選擇要求主債務人全部清償，而不先行使擔保物權之權利。
    經查，被上訴人與上訴人成立150萬元消費借貸契約後，旋
    與上訴人及訴外人劉建華另簽訂最高限額分別為80萬元及
    100 萬元之抵押權設定契約並完成登記，供作系爭150萬元
    借款債權之擔保，此舉尚符法律規定，難謂被上訴人有何拒
    絕原消費借貸契約關係中要約意思之處。又被上訴人與上訴
    人及訴外人劉建華所成立之抵押權設定契約，為擔保物權，
    均是為擔保系爭150萬元之借款債權而設定，且被上訴人不
    以先行使抵押權為必要，仍可要求上訴人為全部借款債務之
    清償，是上訴人以伊僅設定最高限額80萬元之抵押權為據，
    主張伊僅需負擔借款債務80/180之清償責任，訴外人劉建華
    應負100/180之清償責任，顯屬誤會。至上訴人雖舉民法第
    875條及第875條之2為其上開主張之論據，惟前揭上訴人及
    訴外人劉建華供作系爭借款擔保之不動產上有限定各個不動
    產所負擔之最高限額分別為80萬及100萬，已如前述，是本
    件情形顯無民法第875條之適用；而民法第875條之2乃民法
    於96年3月28日修正時所新增，於被上訴人在本院78年執正
    字第63號強制執行程序中以第三順位抵押權人之身份受償80
    萬元時，並非存在之法律，是當時被上訴人受償之金額既在
    最高限額80萬元以下，即無溢償之情，上訴人執該條文主張
    被上訴人溢領受償款云云，即不足採。
  (三)再按債之清償，得由第三人為之。第三人之清償，債務人有
    異議時，債權人得拒絕其清償。但第三人就債之履行有利害
    關係者，債權人不得拒絕。就債之履行有利害關係之第三人
    為清償者，於其清償之限度內承受債權人之權利，民法第31
    1條第1項前段、第2項及第312條定有明文。經查，訴外人劉
    建華為系爭借款債務之連帶保證人且提供不動產設定抵押為
    物保，就系爭債務之履行有利害關係，是訴外人劉建華要求
    代償系爭借款債務時，被上訴人不得拒絕，且於代償借款後
    ，於其清償之限度內，承受被上訴人對上訴人之權利，故被
    上訴人於訴外人劉建華代償後，核發代償借款證明書及債權
    讓與契約書，洵屬有據，並無不實之處，上訴人指摘訴外人
    劉建華無權源受領代償借款證明書及債權讓與契約書，被上
    訴人應負回復原狀之責云云，洵屬無據，亦無理由。
  (四)綜上所述，本件上訴人與被上訴人間成立150萬元之消費借
    貸契約關係，上訴人為借款人，負有清償全部借款債務之義
    務，是被告於本院78年執正字第63號強制執行程序受分配第
    3順位抵押權80萬元（總債權為1,512,345元），並無溢收12
    7,847元之情形；嗣訴外人劉建華代上訴人清償809,279元後
    ，被上訴人核發給訴外人劉建華代償借款證明書及債權讓與
    契約書，依法有據，從而，上訴人訴請被上訴人應給付上訴
    人127,847元及自78年8月2日起至清償日止，按年息5%計算
    之利息；另被上訴人應負核發「債權讓與契約書」及「代償
    債務證明書」之法律行為回復原狀之責，洵屬無據，不應准
    許。原審為上訴人敗訴之判決，並無不合。上訴意旨指摘原
    判決不當，求予廢棄改判，為無理由，應予駁回。
  (五)至兩造其餘之攻擊防禦方法及證據資料，經本院斟酌後，認
    為均不足以影響本判決之結果，自無一一詳予論述之必要，
    附此敘明。
六、據上論結，本件上訴為無理由，依民事訴訟法第436條之1第
    3項、第449條第1項、第78條，判決如主文。
中    華    民    國    98    年    7     月    15    日
                 民事第二庭    審判長法  官  朱漢寶
                                     法  官  黃呈熹
                                     法  官  歐陽漢菁
以上正本係照原本作成
本判決不得上訴
中    華    民    國    98    年    7     月    15    日
                                      書記官  吳貞瑩


司法院資訊處製作；財團法人民間司法改革基金會備份。
